【裁判字號】    90,上易,221
【裁判日期】    900704
【裁判案由】    返還價金
【裁判全文】
臺灣高等法院民事判決  九十年度上易字第二二一號
      上  訴  人     甲○○
      訴訟代理人     蕭維翰
      法定代理人     丁凱倩
右當事人間返還價金事件，上訴人對於中華民國九十年三月七日臺灣臺北地方法院八
十九年度訴字第五二六九號第一審判決提起上訴，本院判決如左：
    主    文
原判決關於駁回上訴人後開第二項之訴部分，並訴訟費用之裁判廢棄。
被上訴人應再給付上訴人新台幣壹拾貳萬陸仟元，及自民國八十九年十二月十四日起
至清償日止，按週年利率百分之五計算之利息。
其餘上訴駁回。
附帶上訴駁回。
第一、二審訴訟費用，由被上訴人負擔百分之十二，餘由上訴人負擔。
附帶上訴訴訟費用，由附帶上訴人負擔。
    事實及理由
一、上訴人未於言詞辯論期日到場，核無民事訴訟法第三百八十六條所列各款情形，
    依被上訴人之聲請，由其一造辯論而為判決。
二、上訴人主張：其前於八十七年三月二十六日購買系爭房地，總價金新臺幣（下同
    ）一千二百六十萬元，其已陸續繳納房地價金一百九十六萬元。嗣因故未續繳價
    金，被上訴人即於八十八年三月十一日解除兩造間之房地買賣契約，同時將上訴
    人已繳價款全數沒收作為懲罰性違約金，惟兩造約定之懲罰性違約金實屬過高且
    顯失公平，爰依民法第二百五十二條請求法院酌減違約金為定金之一倍即三十七
    萬元，請求被上訴人給付上訴人一百五十九萬元及遲延利息等情（本院按：原審
    判決被上訴人應給付上訴人七萬元，駁回上訴人其餘之請求，上訴人上訴之聲明
    ：請求被上訴人應給付上訴人八十三萬零五百九十七元及遲延利息）。上訴後主
    張：被上訴人將系爭房地轉售之價差為一百零四萬八千元，支付獎金及其他費用
    八萬一千四百零三元，合計一百十二萬九千四百零三元，上訴人已給付一百九十
    六萬元，扣除一百十二萬九千四百零三元，被上訴人應返還上訴人八十三萬零五
    百九十七元。並聲明駁回附帶上訴人之附帶上訴。
三、被上訴人則以：其因上訴人違約，受有銷售成本損失五十九萬六千一百六十七元
    、融資利息損失十七萬三千三百三十五元、所失利益一百七十六萬四千元，合計
    二百五十三萬三千五百零二元，已超過本件沒收之違約金，違約金之約定並無過
    高等語，資為抗辯。並聲明駁回上訴人之上訴，附帶上訴聲明：(一)原判決關於命
    被上訴人給付上訴人七萬元，及自民國八十九年十二月十四日起至清償日止，按
    年息百分之五計算之利息部分廢棄。(二)右廢棄部分，駁回上訴人在第一審之訴。
四、兩造不爭之事實：
    (一)上訴人向被上訴人購買房地，總價金為一千二百六十萬元，已繳納價金一百九
      十六萬元，嗣上訴人未續繳價金，被上訴人以上訴人違約，解除契約並將上訴
      人已繳價款全數沒收，作為懲罰性違約金。
    (二)兩造所訂房地預定買賣合約書第十二條第一、三款約定：甲方未依本契約第二
      條付款辦法之約定履行義務時‧‧‧如逾期十日經乙方（指被上訴人）催告仍
      未繳付者，視為甲方（指上訴人）違約‧‧‧。如甲方違約，經乙方通知後，
      若甲方仍無法改善其違約事項，則乙方得解除本契約‧‧‧甲方無條件同意所
      繳全部價款作為乙方違約之懲罰性違約金。
五、兩造爭點之論述：
    約定之違約金是否過高？
    (一)按當事人得約定債務人不履行債務時，應支付違約金；又約定之違約金過高者
      ，法院得減至相當之數額，民法第二百五十條、第二百五十二條分別定有明文
      。而衡量違約金是否相當，仍須依一般客觀事實、社會經濟狀況及當事人所受
      損害等情形，以為酌定標準；而債務已為一部履行者，亦得比照債權人所受利
      益減少其數額（最高法院四十九年台上字第八０七號判例參照）。又約定之違
      約金是否過高，應就債務人若能如期履行債務時，債權人可得享受之一切利益
      為衡量之標準（最高法院五十一年度台上字一九號判例參照）。另本件兩造所
      約定之違約金為懲罰性違約金，惟不問係懲罰性違約金或總額預定性違約金，
      均有民法第二百五十二條之適用。
    (二)財政部核定之營利事業各業所得額標準及同業利潤標準，係依據各業抽樣調查
      ，並徵詢各同業公會之意見而為核定，客觀可採，被上訴人主張得認作上訴人
      若能如期履行債務時，被上訴人可得享受之一切利益之標準等語，要屬可採。
      上訴人稱被上訴人未必能取得該標準所訂之利潤，不得以之作為計算標準云云
      ；然既經財政部做過抽樣調查，且資為課稅依據，苟業者一般而言無法達該標
      準，業者當不會同意財政部核定之利潤標準，是上訴人之抗辯，洵非可取。依
      前揭判例所示，審酌違約金是否過高，應以上訴人若能如期履行債務時，被上
      訴人可得享受之一切利益為衡量之標準，而上開利潤標準，既足為衡量被上訴
      人因上訴人履約而得享受利益之依據，自得以之作為衡量違約金是否過高的參
      考指標之一，並無庸再行審酌系爭房地是否得再行售出。財政部核定之八十七
      及八十八年度之同業利潤標準（八十九年度者尚未公布）中不動產興建及租賃
      業之淨利率均為百分之十四，應認系爭房地總價款之百分之十四計一百七十六
      萬四千元【計算式：00000000x14%=0000000】即為被上訴人因上訴人履行契約
      所得享受之利益。
    (三)被上訴人主張為銷售系爭房屋予上訴人，支出銷售獎金及其他銷售費用等計八
      萬一千四百零三元，因上訴人違約，上開銷售成本之支出即為損失，固據提出
      付款憑單、被上訴人八十七年遞延銷售費用明細表為證。然前開財政部核定之
      營利事業各業所得額標準及同業利潤標準，係指扣除成本、行銷費用等必要開
      銷後之平均淨利，前揭支出屬成本之一部分，包含在售價內，易言之，該利潤
      標準已將營銷費用計入成本之內，故不得再將此項支出列為被上訴人所受之損
      害。另被上訴人主張與上訴人解約後為將系爭房屋再售予訴外人曹春雷，支出
      銷售獎金及其他銷售費用等計五十一萬四千七百六十四元，係屬被上訴人第二
      次銷售系爭房屋時之成本，該次銷售費用與上訴人無關。至於被上訴人主張其
      為興建本工程向銀行貸款，八十八年一月至八月應付之利息總計六百十萬一千
      七百二十二元，共計三十五戶，其中上訴人應分攤十七萬三千三百三十五元，
      因被上訴人向銀行貸款興建系爭工程，係基於其等間之消費借貸契約而需支付
      利息，無論上訴人是否違約，被上訴人需支付之利息仍為相同，並不因而有所
      增減，上開利息支出並非被上訴人因上訴人違約所生之損害。
    (四)按民法第二百六十條規定解除權之行使，不妨礙損害賠償之請求。據此規定，
      債權人解除契約時，得併行請求損害賠償，惟其請求損害賠償，並非積極的認
      有新賠償請求權發生，不過規定因其他原因已發生之賠償請求權，不因解除權
      之行使而受妨礙。故因契約消滅所生之損害，並不包括在內，因此該條所規定
      之損害賠償請求權，係專指因債務不履行之損害賠償而言。且其賠償範圍，應
      依一般損害賠償之法則，即民法第二百十六條定之。上訴人主張按照系爭房地
      再次售予訴外人曹春雷時之價差一百零四萬八千元作為被上訴人所受損害之依
      據，因此並非解除契約所產生之損害，此部分既屬契約消滅後所生之損害，並
      非因上訴人本件之債務不履行所已生之舊賠償請求權，上訴人此部分之主張，
      自無可採。
    (五)按民法第二百五十二條「約定之違約金額過高者，法院得減至相當之數額」之
      規定，既明訂於民法第二章債編總則，依照「體系解釋」之法律解釋方法，在
      判斷違約金是否過高時，除應審酌契約當事人之締約地位、一般客觀事實、社
      會經濟狀況及當事人所受損害情形外，尤其不能將「契約自由」原則棄之不顧
      ，過度干預契約當事人私經濟生活之安排，以致影響當事人於締約當時之風險
      損益評估，破壞契約雙方於意思合致時之「主觀平衡」，甚至給予惡意違反契
      約者討價還價、套利之空間。總而言之，法院於適用民法第二百五十二條酌減
      違約金時，應力求「契約自由」與「契約正義」兩者間之調和，縱違約金約定
      之數額高於當事人所受之實際損害，若於契約正義無礙而非顯失公平，即不宜
      僅因一造當事人所受之損害低於違約金之數額，認兩造約定之違約金有過高之
      情事，而過度壓縮「契約自由」之空間。經查，兩造間之買賣契約雖為被上訴
      人預先擬訂之定型化契約，然曾交上訴人審閱，為上訴人所自承，是本院除審
      酌本件為預售屋買賣之定型化契約，而留心於契約正義之實現外，亦不能過度
      壓縮契約自由之空間，而流於變相鼓勵違約人。本院審酌上訴人已繳交七期價
      款計一百九十六萬元，即被上訴人受有利用上訴人該已繳價金之利益，併斟酌
      一般客觀事實、社會經濟情況及當事人所受損害，認本件懲罰性違約金以財政
      部核定之八十七及八十八年度之同業利潤標準中不動產興建及租賃業之淨利率
      百分之十四即一百七十六萬四千元為適當，被上訴人沒收上訴人已繳價金一百
      九十六萬元作為懲罰性違約金，超過上開金額部分即屬過高，應返還上訴人十
      九萬六千元（0000000－0000000＝196000）。
六、綜上所述，上訴人主張約定之違約金過高，上訴聲明請求上訴人返還八十三萬零
    五百九十七元，及自民國八十九年十二月十四日起至清償日止，按週年利率百分
    之五計算之利息，於十二萬六千元（應返還十九萬六千元，原審已命返還七萬元
    ）及自八十九年十二月十四日起算之法定遲延利息部分，為有理由，應予准許。
    逾此所為請求，為無理由，應予駁回。原審就上開應准許部分，為上訴人敗訴之
    判決，尚有未洽，上訴意旨求予廢棄改判，為有理由，爰由本院予以廢棄改判如
    主文第二項所示，至於上訴人之請求不應准許部分，原判決為上訴人敗訴之判決
    ，經核於法並無不合，上訴意旨求予廢棄改判，為無理由，應駁回其上訴。至於
    被上訴人提起附帶上訴，請求廢棄原判決所命給付上訴人之七萬元及遲延利息，
    為無理由，應予駁回。
七、據上論結，本件上訴為一部有理由，一部無理由，附帶上訴為無理由，依民事訴
    訟法第四百五十條、第四百四十九條第一項、第七十九條但書、第四百六十三條
    、第三百八十五條第一項前段，判決如主文。
中      華      民      國    九十      年      七      月      四      日
                                民事第九庭
                                    審判長法  官  吳  謙  仁
                                          法  官  魏  大  喨
                                          法  官  蘇  瑞  華
右正本係照原本作成。
不得上訴。
中      華      民      國    九十      年      七      月      七      日
                                          書記官  賴  以  真


司法院資訊處製作；財團法人民間司法改革基金會備份。
